臺灣高雄地方法院民事裁定
111年度消債抗字第5號
抗  告  人  黃永榮  


代  理  人  蔡玉燕律師
            （法扶律師）
抗  告  人  黃琪瑞  

相  對  人  中國信託商業銀行股份有限公司

法定代理人  利明献  


相  對  人  台新國際商業銀行股份有限公司

法定代理人  尚瑞強  


相  對  人  謝宗  
上列當事人間因消費者債務清理條例聲明異議事件，抗告人對於
民國（下同）110年12月28日本院110年度事聲字第40號第一審裁
定（下稱原裁定）提起抗告，本院管轄之第二審合議庭於111年4
月18日言詞辯論終結，裁定如下：
    主  文
原裁定及原司法事務官剔除110年7月8日債權表編號4債權超過新
臺幣（下同）225萬元部分廢棄。
上開廢棄部分，相對人中國信託商業銀行股份有限公司、台新國
際商業銀行股份有限公司就第一項債權之異議駁回。
其餘抗告駁回。
抗告費用1,000元，由相對人中國信託商業銀行股份有限公司、
台新國際商業銀行股份有限公司負擔五分之二；餘由抗告人負擔
。
    理  由
一、抗告意旨大致為：抗告人即債務人黃永榮前依消費者債務清
    理條例（下稱消債條例）聲請更生申報尚欠抗告人即其次子
    黃琪瑞如原司法事務官於110年7月8日所製作更生債權表（
    下稱系爭債權表）編號4抵押權債權。抵押權（下稱系爭抵
    押權）所擔保債務400萬元，該抵押債務乃因黃永榮前涉犯
    偽造文書、詐欺等犯行經臺灣高雄地方檢察署檢察官提起公
    訴，黃永榮審理時認罪，並賠償告訴人朝陽人壽保險股份有
    限公司（後由南山人壽保險股份有限公司概括承受，下稱朝
    陽人壽）、英屬百慕達商友邦人壽保險股份有限公司台灣分
    公司（下稱友邦人壽）合計4,001,723元完畢，經本院刑事
    庭以106年度簡字第2473號判決（下稱系爭刑案）應執行有
    期徒刑2年，緩刑5年。黃永榮為賠償上開款項乃向第三人即
    其前配偶宋招娣、父親黃德祥、長子黃柏瑞、黃琪瑞（此4
    人合稱宋招娣4人）借款如附表編號1至6所示合計3,301,723
    元（下稱系爭借款債權）。之後宋招娣、黃德祥、黃柏瑞又
    將各借款債權讓與予黃琪瑞，黃永榮為擔保系爭借款債權本
    金及利息，乃於105年5月9日將其所有位於高雄市○○區○○段0
    000○000000地號土地（權利範圍12分之1、1分之1，下稱系
    爭土地）設定登記400萬元之系爭抵押權予黃琪瑞。因此相
    對人中國信託商業銀行股份有限公司（下稱中國信託）、台
    新國際商業銀行股份有限公司（下稱台新銀行）否認系爭抵
    押權所擔保債權存在，並依消債條例第36條第1項規定就系
    爭債權表編號4債權提出異議（110年度司執消債更字第115
    號卷第31、38、39、57、58頁），並無理由，應予駁回。原
    司法事務官卻認系爭抵押權所擔保債權不存在，並以110年
    度司執消債更字第115號裁定剔除系爭債權表編號4債權為零
    ，原裁定亦駁回抗告人就上開裁定所為異議，均有違誤，因
    此請求廢棄原裁定及司法事務官之裁定。
二、對於債權人所申報之債權及其種類、數額或順位，債務人或
    其他債權人得自債權表送達之翌日起，監督人、管理人或其
    他利害關係人得自債權表公告最後揭示之翌日起，於10日內
    提出異議。前項異議，由法院裁定之，並應送達於異議人及
    受異議債權人。對於前項裁定提起抗告，抗告法院於裁定前
    ，應行言詞辯論。債權人所申報之債權，未經依第1 項規定
    異議或異議經裁定確定者，視為確定，對債務人及全體債權
    人有確定判決同一之效力，消債條例第36條第1 項至第3 項
    、第5 項定有明文。中國信託、台新銀行前對系爭債權表所
    列編號3、編號4債權聲明異議，經本院司法事務官以110年
    度司執消債更字第115號裁定剔除系爭債權表編號4債權，駁
    回其餘異議。抗告人對司法事務官處分聲明異議，原審以原
    裁定駁回其異議，抗告人復就該裁定提起抗告，依上開規定
    ，本院於裁定前應行言詞辯論，合先敘明。
三、經法院調查：
  ㈠稱消費借貸者，於當事人間必本於借貸之意思合致，而有移
    轉金錢或其他代替物之所有權於他方之行為，始得當之。是
    以消費借貸，因交付金錢之原因多端，除有金錢之交付外，
    尚須本於借貸之意思而為交付，方克成立。若當事人間就消
    費借貸成立與否有爭執者，依民事訴訟法第277條本文，自
    應由主張成立之人就有借款合意以及交付金錢之事實舉證以
    實其說。又一般抵押權具有從屬性，必先有被擔保之債權存
    在，而後抵押權始得成立，亦有最高法院109年度台上字第7
    11號民事裁判意旨可以參照。本件抗告人主張系爭抵押權所
    擔保債權為系爭借款債權本金及利息等語，為相對人所否認
    ，則依舉證責任分配原則，應由主張上開有利事實之抗告人
    ，就有系爭借款債權之消費借貸合意及有交付借款之事實為
    舉證外，亦應舉證證明系爭借款債權為系爭抵押權所擔保，
    先予敘明。又系爭抵押權設定契約書載明系爭抵押權擔保之
    債權為抗告人間105年5月2日金錢消費借貸（110年度司執消
    債更字第115號第87頁），依一般抵押權成立從屬性，抗告
    人應證明彼等2人間於105年5月2日前有「借款」債權存在，
    始能認是系爭抵押權所擔保債權。
  ㈡黃永榮於系爭刑案與朝陽人壽達成和解，並約定黃永榮應於
    分別於⑴第1期104年7月31日前清償175萬。⑵第2期105年6月3
    1日前償還70萬元。⑶第3期105年12月31日前償還55萬元。⑷
    第4期106年7月31日前償還55萬1723元。而黃永榮分別於104
    年7月20日清償175萬元；106年1月4日、106年1月9日各匯款
    15萬元、40萬元至朝陽人壽帳戶用以清償第3期款項；於106
    年1月20日轉帳匯款55萬元至朝陽人壽帳戶，清償第4期款項
    ，朝陽人壽部分於106年3月前已經全部清償完畢。黃永榮另
    於106年2月7日與友邦人壽約定分別在106年2月24日、同年4
    月30日、同年7月1日前清償25萬元、10萬元、10萬元等情，
    有朝陽人壽出具之部分清償證明、連帶證明賠償契約書（連
    帶保證人宋招娣）、刑事陳報狀、黃永榮所提匯款單、黃永
    榮與友邦人壽協議書及南山人壽保險股份有限公司111年3月
    1日函文在卷可佐（見110年度司執消債更字第115號卷第95
    頁、110年度事聲字第40號卷第99-101頁、106-108頁、114
    頁、本院卷第55頁），堪認此部分事實為真。
  ㈢附表編號1之債權，業經抗告人提出104年7月20日國泰世華銀
    行取款憑證、內部憑證、存款憑證等件影本各1紙（本院卷
    第87-91頁），核與宋招娣之104年7月15日國泰世華銀行撥
    貸通知書、104年6月1日至106年1月22日帳戶交易明細、借
    據兼收據等件影本各1紙相符（本院卷第27-35頁），抗告人
    已經證明借款合意以及金錢交付，且借款債權成立在系爭抵
    押權設定之前，足認為系爭抵押權所擔保。
  ㈣附表編號2至6部分：
　　⒈對照附表以及前述經過，黃永榮與朝陽人壽、友邦人壽約
      定之清償日期均在105年5月9日抵押權設定登記之後，依
      照常理，清償日期尚未屆至，黃永榮無須提前清償，貸與
      人應不須在清償日前就交付借款，且抗告人也沒有提出證
      據證明借款之交付發生在105年5月9日之前，因此抗告人
      不能證明附表編號2至6之債權在105年5月9日之前就已經
      成立。本於抵押權從屬性，既然無從證明附表編號2至6之
      債權在系爭抵押權設定前已經成立，自然不能認為附表編
      號2至6之債權是系爭抵押權擔保範圍。何況附表編號2至6
      之債權為宋招娣、黃德祥、黃柏瑞讓與黃琪瑞，在確實交
      付款項之前，債權尚未成立，無從讓與移轉。易言之，在
      系爭抵押權設定時，附表編號2至6的債權還沒有成立而無
      從移轉讓與給黃琪瑞，黃琪瑞沒有取得該部分債權的情形
      下，所設定之抵押權擔保效力自然不及於附表編號2至6之
      債權，因此系爭抵押權所擔保的範圍只有附表編號1的債
      權，不包括附表編號2至6的債權甚明，附表編號2至6的債
      權不能列入系爭債權表編號4內。
　　⒉抗告人雖主張：黃德祥借款給黃永榮之資金來源是黃德祥
      自己的現金25萬元加上向親友借款30萬元，事後黃德祥才
      向高雄市美濃區農會（下稱美濃農會）借款30萬償還其他
      親友。黃德祥向美濃農會貸款日期為106年1月9日，時間
      點與黃永榮還款日期相近，可信該貸款是借給黃永榮以償
      還朝陽人壽等等。經調查，黃德祥於106年1月9日向美濃
      農會辦農家綜合貸款，106年1月11日核撥30萬元，且於核
      撥當日由黃德祥現金領出等情，雖有美濃農會110年11月1
      2日美區濃信字第1100001387號函暨檢附之貸款申辦、核
      撥、領款憑條等資料在卷可佐（110年度事聲字第40號卷
      第57-62頁）。然黃永榮清償朝陽人壽第3期款項的時間係
      在106年1月4日、同年月9日各清償15萬元、40萬元，美濃
      農會核撥30萬元日期則為同年月11日，足見黃永榮清償第
      三期之款項不是來自於黃德祥向美濃農會的借款。且黃永
      榮自稱早在104年6月起即與朝陽人壽、友邦人壽洽談和解
      ，黃德祥又在104年7月20日就與黃琪瑞就55萬元債權簽立
      債權讓與協議書，如果黃永榮有向黃德祥借款用以清償朝
      陽人壽，且清償日期為106年1月4日及同年月9日，黃德祥
      在106年1月9日之前就應向美濃農會辦理好貸款程序才能
      及時借給黃永榮，豈會在106年1月9日才辦理貸款，又於1
      06年1月11日才領款，置黃永榮於延誤清償之處境。抗告
      人雖另改稱黃德祥有自有資金以及先向親友借款再向農會
      借款還給親友，但此部分沒有證據為佐，抗告人之舉證有
      上開瑕疵及不足，無法證明附表編號2之債權的存在。
　　⒊附表編號3部分，為宋招娣106年1月20日轉帳55萬元至朝陽
      人壽0000-0000-0000號帳戶並備註黃永榮，有借據兼收據
      、宋招娣104年6月1日至106年1月22日帳戶交易明細、國
      泰世華銀行106年1月20日轉帳憑證等件影本各1紙為證（1
      10年度事聲字第40號卷第108頁、本院卷第29-35頁），抗
      告人已經證明債權合意以及金錢交付，附表編號3債權其
      中55萬元存在雖可以認定，其餘1,723元則無證據證明是
      宋招娣臨櫃現金繳納，不能證明借款債權存在。但此部分
      債權成立在系爭抵押權之後，依然不能列入系爭債權表編
      號4之債權內。
　　⒋附表編號4、5、6部分，此部分抗告人雖提出系爭借據兼收
      據及其與友邦人壽之協議書為憑（見110年度司執消債更
      字第115號第95頁、110年度事聲字第40號卷第83-85頁）
      ，但協議書只能證明黃永榮必須清償友邦人壽45萬元。至
      於借據兼收據雖然記載借到借款若干，但書立日期均為10
      4年7月20日。黃永榮與友邦人壽的協議書日期為106年2月
      7日，書立借借據兼收據時，黃永榮應無法預先知悉友邦
      人壽會同意如何之分期條件，又豈能如此契合的分3筆數
      目相符的款項分別向黃柏瑞、黃琪瑞、宋招娣借貸，上開
      借據兼收據實有可疑。再者，書立借據兼收據時，黃柏瑞
      、黃琪瑞、宋招娣分別為黃永榮之子、妻，關係親密，依
      常情若有借款也未必書立借據，但黃永榮仍以嚴謹的方式
      書立借據留存證明，但對於同樣重要的資金流向卻沒有如
      附表編號1、3的借款，保留相對的證據以供法院調查，也
      有可疑。借款來源縱使是現金，透過匯款以保留證明也非
      難事，抗告人沒有提出金錢交付之證據，本院尚難以該等
      借據兼收據證明雙方確實有附表編號4、5、6的債權關係
      存在。
　　⒌抗告人雖主張系爭抵押權所擔保之400萬元債權為本金3,30
      1,723元及法定利息，但除附表編號1所示175萬元外，其
      餘債權均不能證明為系爭抵押權擔保範圍。且抗告人間之
      104年7月26日協議書記載多設定70萬元是預定為房屋修繕
      工程費用，而非利息，也就是黃永榮與黃琪瑞於協議書約
      定設定抵押擔保的對象中有70萬元是工程費用，此與抵押
      設定契約所載金錢消費借貸或抗告人所稱之法定利息，顯
      然不符。且無論系爭借據兼收據或抵押權設定契約書，均
      無利率及清償日之約定，難認有系爭抵押權所擔保之債權
      包括利息，抗告人所提證據與主張之間顯有不合。此外，
      既然是預定費用，表示未必發生，抗告人也沒有提出實際
      支出證明。因此，除附表編號1所示175萬元債權外，其餘
      225萬元債權均不能認為存在。
四、依照上開說明，黃琪瑞得主張之債權為附表編號1的175萬元
    ，債權總額應為175萬元，本院司法事務官將系爭債權表剔
    除超過225萬元部分應有違誤，原審就此部分駁回抗告人之
    異議，容有未洽，本院即應就此部分予以廢棄，並諭知如主
    文第二項所示，至抗告人其餘主張則屬無據，應予駁回，因
    此裁定如主文。
五、據上論結，本件抗告一部有理由、一部無理由，依消費者債
    務清理條例第15條，民事訴訟法第95條、第79條，裁定如主
    文。
中　　華　　民　　國　　111 　年　　5 　　月　　9 　　日
　　　　　　　　　民事第八庭  審判長法官  洪培睿
                                    法官  黃顗雯
　　　　　　　　　　　　　　　　　　法官  黃宣撫
以上正本證明與原本無異。　　 
對本裁定除以適用法規顯有錯誤為理由，不得再抗告。如提再抗
告，應於裁定送達後十日內，以書狀向本院提出再抗告，並應委
任律師為代理人及繳納再抗告費新台幣1,000元。
中　　華　　民　　國　　111 　年　　5 　　月　　9 　　日
                                    書記官  吳紫瑄